【裁判字號】    88,自,278
【裁判日期】    890427
【裁判案由】    詐欺
【裁判全文】
臺灣士林地方法院刑事判決                          八十八年度自字第二七八號
    自  訴  人  乙○○
    自訴代理人  鄭庭壽律師
    被      告  甲○○
右列被告因詐欺案件，經自訴人提起自訴，及臺灣士林地方法院檢察署檢察官函請併
案審理（八十八年度偵字第四三一一號），本院判決如左：
    主  文
甲○○無罪。
    理  由
一、自訴及移送併案審理意旨略以：被告甲○○於民國八十二年間起至八十三年九月
    間止，以亟需用錢先讓其周轉，伺其所有坐落台中縣龍井鄉○○○段新庄子小段
    三七八之七五號地號及其上建物建號七五八五號、門牌台中縣龍井鄉○○路新庄
    子巷九六弄八五號八樓之房地出售即可還款為由，陸續向自訴人乙○○借款共計
    新台幣（下同）一百一十萬元，嗣被告未依約定於八十四年三月清償，自訴人於
    同年四月二十三日即與債主丙○○及被告協商，被告與自訴人均同意欠款全部交
    付丙○○收取，被告並簽發本票一紙交予丙○○保管，尚親寫保管條載明「甲○○於中華民國八十四年四月二十三日保管丙○○現金新台幣壹佰壹拾萬元整，自
    八十五年三月起每月分攤新台幣壹萬元整還清，如有違背承諾願以侵占罪論處，
    自願放棄抗辯權」，當丙○○自訴被告侵占，被告卻辯稱係向自訴人所借，嗣丙○○將該債權及憑證讓還自訴人並通知被告，屢經自訴人催討，迄今五年有餘分
    文未還。而上開房地經查證向銀行貸款二百零四萬元，業於八十三年九月八日被
    銀行聲請法院查封，自訴人至此始知受騙，因認被告涉有詐欺罪嫌云云。
二、按犯罪事實應依證據認定之，無證據不得推定其犯罪事實。又不能證明被告犯罪
    者，應諭知無罪之判決，刑事訴訟法第一百五十四條、第三百零一條第一項分別
    定有明文。又事實之認定，應憑證據，如未能發現相當證據，或證據不足以證明
    ，自不能以推測或擬制之方法，為裁判基礎；且認定事實所憑之證據，其為訴訟
    上證明，須達於通常一般人均不致有懷疑，而得確信其為事實之程度者，始得據
    為有罪之認定，倘其證明尚未達到此一程度而有合理之懷疑存在時，尚難為有罪
    之認定基礎。又按告訴人之告訴（自訴人亦同），係以使被告受刑事訴追為目的
    ，是其陳述是否與事實相符，仍應調查其他正據以資審認；且認定不利之事實，
    須依積極證據，苟積極證據不足為不利於被告事實之認定時，即應為有利於被告
    之認定，更不必有何有利之證據，最高法院三十年上字第八一六號、五十二年台
    上字第一三○○號、四十年台上字第八六號、七十六年台上字第四九八六號判例
    著有明文可資參照。再按，刑法第三百三十九條第一項之詐欺罪，必須行為人自
    始即基於不法所有之意圖，以詐術使人交付財物，始能構成，所謂以詐術使人交
    付，必須被詐欺人因其詐術而陷於錯誤，若其所用方法，不能認為詐術，亦不致
    使人陷於錯誤，即不構成該罪，同院四十六年台上字第二六○號亦著有判例可供
    參酌。至於民事債務當事人間，若有未依債務本旨履行給付之情形，在一般社會
    經驗而言，原因非一，其因不可歸責之事由無法給付，或因合法得對抗他造主張
    抗辯而拒絕給付，甚至債之關係成立後，始行惡意延遲給付，皆有可能，非必出
    於自始無意給付之詐欺犯罪一端。又刑事被告依法不負自證無罪之義務，故在別
    無積極證據之情形下，自難違反刑事訴訟法第一百五十四條之規定，以被告單純
    債務不履行之狀態，推定被告自始即有不法所有之意圖而施用詐術。
三、自訴人認被告涉有前開詐欺犯行，無非以本票、保管條、讓與契約書、律師函、
    存證信函、土地及建物登記簿謄本等為其主要論據。然訊據被告雖坦承向自訴人
    借款，尚未還清等情，惟否認有何詐欺之犯行，辯稱：伊已給付自訴人利息六十
    餘萬元，所簽發交予自訴人以華僑銀行大安分行為付款人之支票五紙均已獲兌現
    ；且自訴人曾向法院申請支付命令，本件實屬民事糾紛；伊於八十二年間向自訴
    人借款時，從未稱俟台中房子出售後即可還清借款，八十三年後即未再向自訴人
    借錢等語。經查：
  (一)自訴人前曾委由自訴代理人以丙○○名義向本院提起自訴，自訴意旨略稱：被告
    甲○○於八十四年四月二十三日保管自訴人『現金』一百一十萬元，竟意圖為自
    己不法之所有，將之侵占入己，因認其涉犯刑法第三百三十五條第一項之侵占罪
    嫌云云，嗣經本院於八十六年五月五日以八十六年度自字第七一號判決不受理確
    定，有該案自訴狀及判決書各一份在卷可稽。惟證人丙○○到庭結證稱：「我有
    委任鄭律師處理我個人法律上的問題，並無委請他對被告提起自訴」、「（問：
    你和被告間之壹佰壹拾萬元之債務糾紛，是如何情形？）答：因被告曾向自訴人
    借錢，借多少錢我不清楚，但他覺得利息太高，最後約定總金額一百一十萬元，
    由被告將錢交給我，我再將錢交給自訴人。」、「（問：後來為何你又將上述債
    權轉讓給自訴人？答：因自訴人一直跟我催討，我作中間人很麻煩，所以再將債
    權轉讓給自訴人。」、「我不知道是何時的事，我聽到有人以我的名義自訴被告
    。但是我沒有要自訴被告，如果那人要自訴被告，也應該經我的同意。」（見本
    院八十八年四月十三日審理筆錄）等語，足見前開自訴案與本件均係自訴人為逼
    迫被告履行債務所提起，而觀諸兩份自訴狀內容所載，即明系爭一百一十萬元之
    債務，應係被告向自訴人所借得款項（含利息），自訴人將該債權轉讓與丙○○
    ，嗣由丙○○再讓與自訴人，應無所謂「保管自訴人（即丙○○）現金一百一十
    萬元」之情事，被告縱未依約清償借款，亦屬事後給付遲延之民事糾紛，如被告
    於借款時並無施用詐術之行為，即不得遽以侵占罪或詐欺罪相繩。
  (二)自訴人於本院調查時自承：「（問：被告何時跟你說房子賣了後會還你錢？）答
    ：八十三年初時，被告跟我說的。但八十三年後他有無向我借錢，我記不得了。
    」（見本院八十八年十一月十二日訊問筆錄）、「被告八十三年初三月份就跟我
    說他房子賣了之後會還我錢。」、「（問：八十三年三月份後，被告有無再向你
    借錢？）答：我不記得了」（見本院八十八年十二月二十二日訊問筆錄）等語，
    參以自訴人於八十八年十二月二十二日庭提之補充自訴理由狀一、３亦載明：「
    被告自第一次結算（按指八十三年九月三十日）後即一直不還錢，並以台中房子
    出售後還錢為藉口，‧‧‧」等情，且自訴代理人亦稱：「八十五年十二月被告
    有說房子賣了之後就還自訴人錢」（見本院八十八年十一月十二日訊問筆錄），
    足徵被告應係與自訴人就借款結算總額後，才陳稱欲以台中房屋出售之價金償還
    借款，並非於借款之初有以房屋為幌子詐使自訴人誤信其有資力之行為，被告前
    開所辯，尚非虛妄，應堪採信。
  (三)又被告向自訴人調現所簽發之支票四紙（付款人均為華僑商業銀行大安分行；票
    號：ＡＡ0000000號、ＡＡ0000000號、ＡＡ0000000號、
    ＡＡ0000000號；發票日：八十二年七月二十六日、八十二年七月二十六
    日、八十二年八月十二日、八十二年十月七日；面額：一十七萬九千二百元、四
    萬二千六百元、五萬元、四十萬元），分別經自訴人向陽信商業銀行成功分行提
    示，業已存入自訴人在該銀行帳號000000000號帳戶內兌現，此經本院
    依職權向華僑銀行大安分行函查無誤，有該銀行八十八年十二月九日（八八）僑
    銀大安字第一一九號函暨所附之支票影本附卷可按，自訴人亦供承前開支票均確
    實有兌現（參見本院八十八年十二月二十二日訊問筆錄），倘被告有詐欺之不法
    所有意圖，早已逃之夭夭，豈會讓兌現上開支票？益徵被告並無詐欺之犯行甚明
    。雖自訴人指稱：上開支票之兌現，均係被告另向伊借款過票云云，然自訴人若
    同意被告緩期清償，僅需暫緩軋票或換票即可，何須多此一舉再度借錢予被告去
    過票？自訴人所言，衡與常情有違，不足採信。又上開一百一十萬元債權額，業
    據自訴人乙○○向本院聲請支付命令，已於同年五月三十一日確定，此有本院八
    十八年四月二十七日八十八年度促字第九九八七號支付命令、八十八年九月十日
    確定證明書各一份附卷足參，被告亦不否認有該債務，準此，自訴人另於八十八
    年四月二十三日向臺灣士林地方法院檢察署提起告訴，嗣於同年十月十一日向本
    院提起本件自訴，顯係欲以刑事追訴逼迫被告儘速還清借款，則被告遲未能償還
    借款，固屬非是，然實難據此即認被告於借款之時即有不法所有之詐欺意圖，本
    件應純屬債務不履行之民事糾紛，與詐欺刑責無涉。
  (四)綜上所述，被告向自訴人借有前開款項，雖未屆期清償，然亦無從證明被告有不
    法所有之詐欺意圖，此外，本院復查無其他積極證據足認被告確有意圖為自己不
    法之所有而向自訴人施行詐術，使自訴人陷於錯誤而交付財物之行為，本件純係
    被告與自訴人間債務不履行之民事糾葛，宜循民事訴訟程序以資解決，殊難僅憑
    自訴人片面指訴而認被告犯有詐欺犯行，既不能證明被告犯罪，依法應為被告無
    罪之諭知。
四、臺灣士林地方法院檢察署八十八年十一月五日士檢平八八偵○○四三一一字第八
    二七六號函，檢送該署八十八年度偵字第四三一一號被告甲○○詐欺卷一宗，請
    求併案審理，經查該併案部分與本件自訴人自訴事實完全相同，本院業予併案審
    理，併此敘明。
據上論斷，應依刑事訴訟法第三百四十三條、第三百零一條第一項，判決如主文。
中      華      民      國    八十九    年      四      月    二十七    日
                                  臺灣士林地方法院刑事第二庭
                                          法  官  李  昆  霖
右正本證明與原本無異。
如不服本判決，應於判決送達後十日內，向本院提出上訴狀。
                      書記官  陳  佳  伶
中      華      民      國    八十九    年      四      月    二十八    日


司法院資訊處製作；財團法人民間司法改革基金會備份。
